【裁判字號】    99,簡上,532
【裁判日期】    990831
【裁判案由】    詐欺
【裁判全文】
臺灣板橋地方法院刑事判決             99年度簡上字第532號
上  訴  人
即  被  告  乙○○
上列上訴人即被告因詐欺案件，不服本院99年度簡字第3095號中
華民國99年4 月20日第一審判決（聲請簡易判決處刑案號：99年
度偵字第5989號），提起上訴，本院管轄之第二審合議庭，自為
第一審判決如下：
    主  文
原判決撤銷。
乙○○無罪。
    理  由
一、聲請簡易判決處刑意旨略以：被告乙○○能預見提供自己之
    金融機構帳戶存摺、金融卡及提款密碼予他人使用，可能幫
    助他人遂行詐欺取財犯行，仍不違背其本意，基於幫助詐欺
    之不確定故意，於民國99年1 月9 日13時許，在台北縣板橋
    市新埔捷運站出口處，將其郵局帳號00000000000000號帳戶
    之提款卡及提款密碼，提供予姓名年籍不詳自稱「蔣先生」
    之成年男子。嗣由該男子所屬之詐欺集團成員，於同月10日
    19時許，在電話中向被害人甲○○佯稱其網路購物付款流程
    有誤，致被害人陷於錯誤，於同日19時40分許，將新臺幣29
    987 元匯入前揭帳戶內。嗣經被害人發覺受騙報警處理，始
    循線查悉上情。因認被告乙○○涉犯刑法第30條第1 項、第
    339 條第1 項之幫助詐欺取財罪嫌。
二、按犯罪事實應依證據認定之，無證據不得認定犯罪事實；又
    不能證明被告犯罪，應諭知無罪之判決，刑事訴訟法第154
    條第2 項、第301 條第1 項分別定有明文。次按認定犯罪事
    實，所憑之證據，雖不以直接證據為限，間接證據亦包括在
    內，然無論直接或間接證據，其為訴訟上之證明，須於通常
    一般之人均不致於有所懷疑，而得確信其為真實之程度者，
    始得據之為有罪之認定，倘其證明尚未達到此一程度，而有
    合理性懷疑之存在時，即無從為有罪之認定，根據「罪證有
    疑，利於被告」之證據法則，即不得遽為不利於被告之認定
    ，（最高法院著有76年臺上字第4986號判例可資參照）。又
    犯罪事實之認定，應憑真實之證據，倘證據是否真實尚欠明
    顯，自難以擬制推測之方法，為其判斷之基礎，而認定犯罪
    事實之證據係指足以認定被告確有犯罪行為之積極證據而言
    ，該項證據自須適合於被告犯罪事實之認定，始得採為斷罪
    資料（最高法院53年臺上字第656 號、29年上字第3105號判
    例可資參照）。
三、聲請簡易判決處刑意旨認被告涉有上開幫助詐欺取財犯嫌，
    無非係以被告乙○○於警詢及偵查中之供述、被害人甲○○
    於警詢之指訴、被害人上開帳戶基本資料、客戶歷史交易清
    單等證據資料為其主要論斷之依據。訊據被告乙○○固坦承
    曾開立上開帳戶、被害人轉帳匯款進入其所開立之帳戶等事
    實，惟堅決否認有何幫助詐欺取財之犯行，辯稱：伊的提款
    卡是在求職中被詐騙集團拿去做為人頭帳戶，因為對方說工
    作上需要伊的提款卡，所以伊才把提款卡交給對方，而伊是
    因求職看報紙才去應徵這個工作，另伊是以手機號碼000000
    0000號和對方聯絡，且伊於99年1 月11日還有應警察之要求
    打電話和對方約見面，但對方所約的地點一再更改，且都沒
    有出現等語。
四、經查：
(一)、按被告以外之人於審判外之言詞或書面陳述，除法律有規定
    者外，不得作為證據，刑事訴訟法第159 條第1 項定有明文
    ；復按被告以外之人於審判外之陳述，雖不符前四條之規定
    ，而經當事人於審判程序同意作為證據，法院審酌該言詞陳
    述或書面陳述作成時之情況，認為適當者，亦得為證據；當
    事人、代理人或辯護人於法院調查證據時，知有第159 條第
    1 項不得為證據之情形，而未於言詞辯論終結前聲明異議者
    ，視為有前項之同意；同法第159 條之5 規定甚明。本案據
    以認定事實之證據，部分屬於傳聞證據，惟因被告及公訴人
    於本院言詞辯論終結前，均未對於證據能力聲明異議，依刑
    事訴訟法第159 條之5 第1 項、第2 項規定，視為同意上開
    證據具備證據能力；本院審酌該等傳聞證據作成之情況，亦
    無違法或不當情事，因而認為適當，故該等傳聞證據均具備
    證據能力而得作為證據，合先敘明。
(二)、查系爭郵局帳號00000000000000號帳戶，係由被告申辦開設
    ，又詐騙集團成員以電話向被害人甲○○訛稱網路購物付款
    流程有誤，致被害人陷於錯誤，將29987 元匯入被告上開帳
    戶內，業經被害人甲○○於警詢時證述綦詳，且有中華郵政
    股份有限公司板橋郵局99年1 月28日板營字第0991801243號
    函暨乙○○帳號（000-00000000000000號）之基本資料及客
    戶歷史交易清單等件在卷可稽，固堪認為真。然被害人甲○
    ○雖就其受騙過程陳述甚詳，惟並未指陳被告有將上開帳戶
    之金融卡及密碼交付他人使用之情事，且該詐騙集團之成員
    取得被告系爭帳戶之原因，容有多端，故此僅足證明被害人
    確有因遭詐騙而將款項匯入被告所開立之上開帳戶內之情事
    ，尚無法據此即逕以推認係由被告本人將上開帳戶之提款卡
    及密碼等帳戶資料交予詐欺集團成員使用而為幫助詐欺之犯
    行。
(二)、是厥應進一步審究者，即被告是否確有將其之前揭帳戶資料
    提供給他人或詐騙集團成員使用，抑或如被告所辯，其係因
    應徵工作才將上開帳戶之提款卡交給他人。經查：
 1、有關被告乙○○看報紙之徵才廣告進而應徵工作之情，此有
    被告所提出登有「鑫崴遊藝場接受司機」、「免經驗、免備
    車、免供膳、可配合公司加班」、「0000000000」等資訊之
    報紙徵才廣告影本1 紙附卷足憑（見本院卷證件存置袋），
    復依被告所庭呈其持有之手機門號0000000000號98年12月28
    日至99年1 月27日間之台灣大哥大網內通話費明細所示，其
    所有之0000000000號行動電話於其99年1 月9 日13時許交付
    上開帳戶之提款卡予「蔣先生」之前、後期間內，即99年1
    月9 日11時34分許至99年1 月11日15時00分許止，確與鑫崴
    遊藝場徵才廣告所示之0000000000號電話，有多達34通之電
    話通聯紀錄，可見被告上開所辯：伊是看報紙撥電話求職，
    才誤交帳戶提款卡乙節，非全然無據。
 2、再細繹卷附之被告所開立之郵局帳號00000000000000號帳戶
    交易往來明細表所示，被告自98年7 月15日申用上開帳戶時
    起，至99年1 月9 日交付上開帳戶之金融卡予綽號「蔣先生
    」之人為止，該帳戶每月均有交易往來，可見該帳戶迄被告
    交付時仍係被告所正常使用之帳戶，此與司法實務上常見幫
    助詐欺被告所提供之帳戶，通常係長時間未動用，且嗣於提
    供帳戶之前，才予以變更存摺印鑑、密碼之類型明顯有別，
    是被告是否會提供其正常使用之帳戶供詐騙集團使用，堪非
    無疑。再者，被告雖於警詢時供稱：「（問：密碼是否有告
    知對方？）有告知對方密碼。」，惟其復供稱：「問：（告
    知其他人？）沒有告知其他人。」等語（見99年度偵字第59
    89號卷第5 頁），是被告於上開警詢時所稱其是否將密碼提
    供他人乙節，供詞前後矛盾不一，從而，被告是否確有提供
    上開帳戶之密碼予詐騙集團成員之情，非無疑問。更何況，
    據被告於偵查及本院審理中均供稱：其未將上開帳戶的密碼
    告訴對方等語明確（見同上偵查卷第26頁、本院卷99年8 月
    19日審判筆錄第5 頁），且參以被害人自99年1 月10日19時
    40分許時，依詐騙集團成員之指示將29987 元匯至上開帳戶
    時起，迄同日21時50分被害人至派出所報警製作筆錄止，期
    間已相距逾2 小時之久，是設若被告確有告知詐騙集團成員
    上開帳戶之密碼，該匯入之款項應早被詐騙集團提領一空，
    豈可能俟員警通報上開帳戶為警示帳戶後，仍未前去提領上
    開款項，由此可徵被告上開所稱未將密碼告訴自稱「蔣先生
    」之人等語，應非虛詞，故難執以被告於警詢時有瑕疵的供
    詞逕為被告不利之認定。再觀以被告於99年1 月11日10時30
    分起至同日11時止，曾至臺北縣政府警察局永和分局製作警
    詢筆錄，此有上開筆錄附卷可參（見同上偵查卷第4 頁至第
    7 頁），而依被告所庭呈之上開門號通話費明細所示，被告
    製作上開筆錄前之同日10時15分許尚與0000000000門號有97
    秒之通話，製作筆錄後之同日11時22分許時亦有127 秒之通
    話，另迄至同日15時38秒許止，上開門號間另有24通電話紀
    錄，顯見被告所稱其曾應警察之要求打電話和對方約見面乙
    節，應屬可信。
 3、另衡情，被告應徵工作之過程，依據一定程度社會經驗之人
    ，遇此提供帳戶之要求，固然必當追問其中原委來由，而能
    輕易察覺其間詭計而嚴予拒絕。惟被告未多加質問，即擅予
    提供帳戶提款卡，是被告交付當時，主觀上就所提供之提款
    卡是否有可能遭他人不法使用乙節有無預見，固有可疑。然
    各人之智識及警覺程度，常因年齡、生活經驗、社會歷練等
    而千差萬別，前開以一般常人智識程度及社會經驗而足判別
    其中必有詐偽之推論，固係以一般社會常人之平均標準而為
    ，然亦不能排除另有因年紀尚輕，或生活及社會經驗俱仍不
    足，故而不具此等智識及警覺程度之人，無法察覺其中詭異
    而擅予輕信之此等可能，況邇來因人頭帳戶取得困難，詐欺
    集團成員為取得人頭帳戶使用，或以高價價購，或以詐欺方
    式取得，方式所在多有，若一般人會因詐欺集團成員言詞而
    陷於錯誤進而交付鉅額財物，何以金融帳戶之持有人不致因
    相同原因進而陷於錯誤並交付帳戶相關資料。是就此而言，
    自不能以吾等一般常人智識經驗為基準，遽而推論彼等必具
    相同智識水平及警覺程度而對「構成犯罪之事實必有預見」
    。故縱有工作經驗，或因謀職不易而忽略提防，均難謂與常
    情不符，是被告自承其因另覓工作機會，始配合僱用人員要
    求提出金融機構之提款卡供其查核時，遂為詐騙集團所利用
    ，因而受騙乙情，即堪採信。更何況，被告若有意提供帳戶
    幫助詐騙集團詐欺者，其理應一併告知詐騙集團成員上開帳
    戶之密碼為是，否則，詐騙集團成員所取得之帳戶因無被告
    所設定之密碼，將無法實際支配上開帳戶之使用，故縱被害
    人將款項匯至上開帳戶內，詐騙集團成員亦無法順利提領，
    從而，被告僅提供上開帳戶之金融卡，卻未告訴詐騙集團成
    員上開帳戶之密碼，即難以此逕認被告有何幫助詐欺之犯行
    。
五、綜上所述，本件依公訴人所舉證據，其證明程度仍無法使法
    院達於可排除合理之懷疑而形成被告有罪之法律上確信之程
    度，尚不足證明被告有涉犯幫助詐欺取財之犯行。此外，本
    院復查無其他積極證據證明被告有何公訴人所指之犯行，揆
    諸首揭法條及判例意旨，應認本件不能證明被告犯罪，自應
    諭知無罪之判決。原審遽予論罪科刑，自有未洽，被告執此
    上訴，洵屬有據，應由本院將原判決撤銷，另自為第一審判
    決而為無罪之諭知，以昭審慎。
六、末按檢察官聲請簡易判決處刑之案件，經法院認為有刑事訴
    訟法第451 條之1 第4 項但書規定之情形者，應適用通常程
    序審判之；又對於簡易判決之上訴，準用刑事訴訟法第3 編
    第1 章及第2 章之規定，是管轄第二審之地方法院合議庭受
    理簡易判決上訴案件，應依通常程序審理，認案件有同法第
    452 條規定之情形者，應撤銷原判決，逕依通常程序為第一
    審判決，刑事訴訟法第452 條、法院辦理刑事訴訟簡易程序
    案件應行注意事項第14條分別定有明文。本件既應對於上訴
    人即被告為無罪判決之諭知，原審即不得適用刑事訴訟法第
    7 編所定之簡易程序對其論罪科刑，而應依刑事訴訟法第45
    2 條規定適用通常程序審判之，故本院本件所為判決，係依
    據上開規定適用第一審通常程序而自為第一審通常程序判決
    ，併予敘明。
據上論斷，應依刑事訴訟法第455 條之1 第1 項、第3 項、第45
2 條、第369 條第1 項前段、第364 條、第301 條第1 項，判決
如主文。
本案經檢察官李超偉到庭執行職務
中    華    民    國    99    年    8    月    31     日
                  刑事第二庭    審判長法  官  李釱任
                                      法  官  彭全曄
                                      法  官  陳正偉
上列正本證明與原本無異。
如不服本判決，應於判決送達後10日內敘明上訴理由，向本院提
出上訴狀 (應附繕本) ，上訴於臺灣高等法院。其未敘述上訴理
由者，應於上訴期間屆滿後20日內向本院補提理由書「切勿逕送
上級法院」。
                                      書記官   許慧禎
中    華    民    國    99    年    8    月    31     日

司法院資訊處製作；財團法人民間司法改革基金會備份。
